【裁判字號】    89,上訴,1253
【裁判日期】    891116
【裁判案由】    常業重利等
【裁判全文】
臺灣高等法院高雄分院刑事判決                  八十九年度上訴字第一二五三號
    上  訴  人
    即  被  告  丙○○
    上  訴  人
    即  被  告  甲○○
    共      同
右上訴人因常業重利等案件，不服台灣高雄地方法院八十八年度訴字第二二七二號中
華民國八十九年八月三日第一審判決（起訴案號：台灣高雄地方法院檢察署八十八年
度偵字第二五○○六號），提起上訴，本院判決如左：
    主  文
原判決撤銷。
丙○○、甲○○共同乘他人急迫，貸以金錢，而取得與原本顯不相當之重利為常業，
各處有期徒刑陸月。
    事  實
一、丙○○與甲○○共同基於以重利為常業之犯意，自民國八十八年四月間起，由丙○○在報紙上刊登廣告，借錢予急需用款之不特定人，並以0000000號及
    0000000號電話號碼作為聯絡工具，且以新台幣（下同）三千元或五千元
    或一萬元不等之代價僱用甲○○向借款人收帳，迄八十八年五月一日，乙○○因
    急需用錢，乃以上開電話聯絡後，向丙○○借用五萬元，約定每十日為一期，每
    期利息一萬二千五百元，直到本金還清為止，預扣利息實拿三萬七千五百元，並
    開立借款額三倍即十五萬元之本票一紙作擔保（以五萬元之本金，十天一萬二千
    五百元之利息計算，年利率為百分之九百一十二．五）；同年五月底，乙○○又
    因急需用錢，再向丙○○借款三萬元，利息亦係每十日為一期，每期利息七千五
    百元，預扣利息實拿二萬二千五百元（以三萬元之本金，十天七千五百元之利息
    計算，年利率為百分之九百一十二．五），並提供土地、房屋權狀影本各一紙作
    財產證明使用，供擔保參考，顯係取得與原本顯不相當之利息。嗣乙○○未能依
    約如期付息，丙○○與甲○○仍基於犯意之聯絡，恐嚇乙○○稱：如未在指定期
    限還清，要砸店讓理髮店無法經營等語，致乙○○心生畏懼並報警處理，經警方
    於八十八年十月八日上午十一時十五分許，在高雄縣大寮鄉○○○路二七七號乙○○所經營之欣君理髮店，當場查獲前往取款之丙○○，及停車於附近之甲○○
    ，而由甲○○所駕駛之ＹＡ－五五七０號自小客車內查獲乙○○所簽發之本票一
    張，土地所有權狀、建築改良物所有權狀、身分證影本各一紙。
二、案經乙○○訴由高雄縣警察局移送臺灣高雄地方法院檢察署檢察官偵查起訴。
    理  由
一、訊據被告丙○○坦承借款予告訴人乙○○，並收取高額利息之事實，惟否認有刊
    登廣告向其他人收取重利及有恐嚇乙○○之犯行，辯稱係伊去告訴人之理髮店理
    髮時，告訴人主動向伊借錢及提供重利等語云云；被告甲○○則矢口否認有上開
    犯行，辯稱其僅因丙○○不方便時代其收款與丙○○共同前往收帳而已云云。惟
    查，右揭事實業據告訴人警訊時指訴明確，並經證人宋昭明於原審時到庭結證屬
    實，而證人宋昭明既與被告互不認識且無怨隙，並具結在案，衡情當無攀誣之理
    ，且核告訴人及證人等所指證稱如犯罪事實之借錢數額及付息之金額均與被告丙○○所稱之數額相同，渠等該次所指訴及證述之情節當屬實在，並經被告於本院
    再次坦承其借用數額及利息金額無誤在卷，故而告訴人於原審及本院所稱異於上
    開數額之借款數額及利息金額，應非實在，且被告甲○○坦承有與被告丙○○共
    同前往告訴人處取款，且於警訊中復坦承係受僱於被告丙○○向借款人收錢，及
    先後四次向告訴人收取借款，另外有二次載被告丙○○到乙○○店裏收錢等情，
    互核尚稱一致，此外，復有警察人員從被告甲○○之ＹＡ－五五七０號小自客車
    內查獲之告訴人簽發之本票一張，土地所有權狀、建築改良物所有權狀、身分證
    影本各一紙扣案可證。被告等借告訴人五萬元，每十天收取一萬二千五百元之利
    息及借三萬元，每十天收取七千五百元之利息，核其年利率均為百分之九百一十
    二點五，顯已為高利，雖被告丙○○於本院辯稱係乙○○主動提供該利率向伊借
    錢，且只借與乙○○一人而已，惟乙○○已數次指稱伊係透過友人告知報紙刊登
    廣告上之電話打電話去借錢，適為被告等人來接洽，伊才知被告等亦為其理髮店
    之客人等語（本院卷第四十七頁、四十九頁），足證告訴人係透過報紙廣告打電
    話聯絡到被告等人，且又查告訴人提供之上開二線聯絡電話，雖非被告二人名義
    所承租，惟均係被告甲○○之姪子紀志鴻代理案外人孫乾森之名義申請，而據孫
    乾森證稱伊從未申請上開電話，伊以前曾向地下錢莊借錢，將身份證押在地下錢
    莊未取回等語，足徵該假借孫乾森名義申請上開電話者必與地下錢莊者有關，而
    告訴人又亦係打上開電話向被告等人借錢，故被告等所使用之電話號碼0000
    000號及0000000號，雖均非被告所申請，而係案外人孫乾森為申請人
    ，有中華電信股份有限公司臺灣南區電信分公司南高雄營運處八十九年三月二十
    八日南高服（八九）密字第○○八二號函附卷可稽，惟以他人申請之電話作為地
    下錢莊對外之聯絡工具，尚與經驗法則無違，是上開電話號碼0000000號
    及0000000號，雖均非被告所申請，尚難為被告有利之認定，故雖無廣告
    扣案，惟被告等有以廣告方式經營借貸，已可堪認定。
二、按刑法第三百四十四條重利罪成立之要件為（一）乘人急迫、輕率或無經驗，貸
    以金錢或其他物品，（二）取得與原本顯不相當之重利。在第一條件，係指明知
    他人出於急迫、輕率或無經驗，而利用機會故為貸與，在第二條件，係指就原本
    、利率、時期核算及參酌當地之經濟狀況，較之一般債務之利息，顯有特殊之超
    額者而言（最高法院二十七年上字第五二０號判例參照）。次按常業犯，只須有
    賴某種職業為業之意思，而有事實之表現為已足，不以藉犯罪為唯一生存者為必
    要，縱令有其他職業，亦無礙其成立（最高法院八十二年度第一次刑事庭會議參
    照）。又恐嚇之行為，係以將來之惡害通知他人，使被恐嚇者心生畏佈為已足，
    不以惡害之實現為必要。被告甲○○對告訴人恐嚇一事，已據告訴人及證人指證
    在案，由告訴人於本院調查時之口吻可知告訴人息事寧人之心，惟如其未受恐嚇
    而心生畏懼，自亦無須報警處理，被告甲○○否認恐嚇，顯非實在，又按本案被
    告丙○○於警訊中自承伊放錢的對象不一定，大都是朋友介紹，都是急需用錢的
    人，介紹人如是熟客，就不須開立本票，若不熟或有問題就要開本票質押等語，
    可證被告並非僅借與告訴人乙○○一人，另查被告甲○○為被告丙○○收取利息
    錢，並持有告訴人供擔保之本票、權狀等物，甚而於告訴人未能按期付息時出言
    恐嚇告訴人，其稱伊未參與且不知情，僅係幫丙○○收錢而已、顯係避就之詞，
    均難採信，被告丙○○、甲○○自八十八年四月間起連續在報紙刊登貸款廣告方
    ，廣招客戶，長期乘人急需用款之際，貸與款項，獲取顯不相當之重利，被告甲○○雖有其他職業，但主要係賴此為業，有常業之犯意甚明。而被告所借出之款
    項，利息約為年息百分之九百廿一點五，為法定最高年息百分之二十之四十餘倍
    ，徵諸目前經濟狀況，社會金融行情及民間借貸情形，顯屬重利，且被告明知被
    害人等係因急迫而向其借貸，竟訂定不相當之放款條件，要求告訴人開立高於借
    款金額數倍之本票做擔保，一俟他人告貸即藉以博取重利；參以經營地下錢莊者
    ，為索債而有恐嚇言行，亦不悖常理，是被告二人所辯，顯均係飾卸之詞，不足
    採信。揆諸上開說明，本件事證明確，被告犯行足堪認定。
三、核被告等所為，係犯刑法第三百四十五條之常業重利罪、第三百零五條之恐嚇危
    害安全罪。又被告等所犯恐嚇犯行，係為達收取重利之本息，有方法結果之牽連
    關係，為牽連犯，應從一重之常業重利罪處斷，公訴人認係分論併罰，容有誤會
    。被告二人間，應有犯意之聯絡及行為之分擔，均為共同正犯。原審據以論科刑
    ，固非無見，惟原審計算利息時，應以五萬元及三萬元為本金計算利息，卻誤以
    先扣除利息之三萬七千五百元及二萬二千五百元為本金，其犯罪事實所載之年利
    率即有誤算，被告等上訴否認犯罪，或否認有常業重利，雖無理由，惟原判決既
    有上述之可議，自應由本院予以撤銷改判，爰審酌被告係乘人急迫急需用錢之際
    ，訂定不相當之擔保條件放款，並收取高額利息，嚴重擾亂金融秩序，及社會善
    良風氣，為達收取重利本息，並施以恐嚇手段，情節非輕，惟念經營時間非長及
    犯後態度等一切情狀，爰量處如主文所示之刑，以資懲儆。扣案之本票一紙，土
    地所有權狀、建築改良物所有權狀及身分證影本各一紙，係告訴人提供作擔保或
    證明之用，均非被告所有，爰不併宣告沒收。
據上論斷，應依刑事訴訟法第三百六十九條第一項前段，三百六十四條、第二百九十
九條第一項前段，刑法第二十八條、第三百四十五條、第三百零五條、第五十五條，
罰金罰鍰提高標準條例第一條前段，判決如主文。
本案經檢察官林應華到庭執行職務。
中      華      民      國    八十九    年     十一     月     十六     日
                              臺灣高等法院高雄分院刑事第五庭
                                  審判長法官  吳水木
                                        法官  洪慶鐘
                                        法官  惠光霞
右正本證明與原本無異。
如不服本判決，應於判決送達後十日內向本院提出上訴狀，其未述理由者並應於提
出上訴狀後十日內向本院補提理由書（應附繕本)。
                                      書記官  高惠珠
中     華      民      國    八十九    年     十一     月     十七     日
附錄論罪科刑法條：
刑法第三百四十五條
以犯前條之罪為常業者，處五年以下有期徒刑，得併科三千元以下罰金。
刑事第三百零五條。
以加害生命、身體、自由、名譽、財產之事，恐嚇他人致生危害於安全者，處二年以
下有期徒刑、拘役或三百元以下罰金。
                                                                      Ａ


司法院資訊處製作；財團法人民間司法改革基金會備份。
